【裁判字號】    91,訴,5528
【裁判日期】    920117
【裁判案由】    遷讓房屋
【裁判全文】
臺灣臺北地方法院民事判決  九十一年訴字第五五二八號
    原      告  甲○○
    訴訟代理人  陳振東律師
    被      告  乙○○
                            居台北市○○區○○街三十巷三十二號七樓之一
    訴訟代理人  丙○○      台北市松山區○○○路○段一七三號十三樓之三
右當事人間請求返還房屋事件，本院判決如左：
    主    文
被告應將坐落臺北市○○區○○段四十一地號及台北市○○區○○段一四五０三建號
，即門牌號碼：台北市○○區○○街三十巷三十二號七樓之一不動產遷讓並返還原告
。
被告應給付原告自民國九十一年八月一日起至返還前開不動產之日止，按日以新臺幣
柒佰參拾參元計算之金額。
原告其餘之訴駁回
訴訟費用由被告負擔百分之九十四，餘由原告負擔。
    事    實
甲、原告方面：
壹、聲明：
一、被告應將座落臺北市○○區○○段四十一地號及松山區○○段一四五０三建號，
    即門牌號碼：台北市○○區○○街三十巷三十二號七樓之一不動產遷讓並返還原
    告。
二、被告應給付原告自民國九十一年八月一日起至返還前開不動產之日止，按日以新
    臺幣玖佰壹拾陸元計算之金額予原告。
貳、陳述：
一、原告於民國九十一年四月十二日與蔡慈簾女士就坐落臺北市○○區○○段四十一
    地號及門牌號碼：台北市○○區○○街三十巷三十二號七樓之一之地上物簽署買
    賣契約並辦理所有權移轉完成，惟因該不動產暫由蔡慈簾女士之兄長乙○○所占
    有，因此原告、被告與出賣人蔡慈簾合意由被告居住至七月三十一日止，以利其
    遷移。無奈雙方約期將屆，被告卻未有遷離之意，屢以「有意要購買該房地」為
    由，請求原告緩期以方便其籌款。原告原有意成全其意，乃未催促之；惟原告雖
    不斷予其方便，但被告卻始終未有積極之作為，原告終於了解此乃被告緩兵之計
    。為此，爰不再答應其要求。
二、按被告無正當權源占有使用不動產，其即生有不當得利，故依法被告應就其所使
    用之利益依不動產租金計算之方式返還不當得利予原告。故援引土地法第九十七
    條之規定被告應以每日租金九百十一六元返還不當得利予原告，其計算方式為11
    7600X10/100除以12除以30=916.17。
三、原告依所有權人地位，以民法第七六七條規定，請求被告遷離、返還房屋予原告
    並返還不當得利予原告。
參、證據：提出土地及建物謄本、地籍圖謄本、承諾書影本為證。
乙、被告方面：
一、對於搬遷對搬遷沒有意見。我想要再買回來。我妹妹有付原告到今年九月底的租
    金。並貼原告十萬元。這個月月底銀行貸款會下來，我另外有寄六萬元給律師當
    租金，十二月月底的租金已經付了，我可以住到十二月底。被告始終未簽署任何
    居住至七月三十一日止之書面文件。
二、被告並非占用系爭不動產，蓋被告在系爭房屋上，實際已居住使用二十多年，系
    爭房屋為二十多年前家父分配家產時，所分剩之單數房屋，因當時土地、房屋過
    多，系爭房屋原為被告與被告之妹蔡慈簾各擁有二分之一權利，為了方便登記，
    雙方約定以蔡慈簾為登記人，但由被告使用或無償居住，二十年來皆如此，亦未
    有爭執，故被告擁有合法使用權，並非占用，原告在購買前，被告亦告知原告此
    事，為何原告明知有糾紛，且被告已合法居住二十多年，還執意以超過目前市場
    價格甚多之金額購買，實令人費解。
三、請傳訊蔡慈簾及命原告提出本件買賣價金實際支付情形。
    理    由
一、原告主張其於九十一年四月十二日與蔡慈簾女士就坐落臺北市○○區○○段四十
    一地號及門牌號碼：台北市○○區○○街三十巷三十二號七樓之一之地上物簽署
    買賣契約並辦理所有權移轉完成，惟因該不動產暫由蔡慈簾女士之兄長乙○○所
    占有，因此原告、被告與出賣人蔡慈簾合意由被告居住至七月三十一日止，以利
    其遷移。無奈雙方約期將屆，被告卻未有遷離之意。原告乃依所有權人地位，以
    民法第七六七條規定，請求被告遷離、返還房屋予原告等情，業據其提出土地及
    建物謄本、地籍圖謄本、承諾書影本為證，被告雖以系爭房屋為其與其妹蔡慈簾
    各有二分之一所有權，並約定由被告無償使用居住云云置辯，惟系爭房屋全部原
    登記所有權人為蔡慈簾之事實，業為被告所自認，且原告並主張與被告無任何約
    定等語，按不動產登記有公示之效力，並保護善意第三人，系爭房屋既原登記為
    訴外人蔡慈簾所有，原告並相信蔡慈簾為所有權人而與之交易，是以被告與訴外
    人蔡慈簾間縱有內部約定，亦無法對抗善意之第三人即原告，故被告所為上開之
    辯詞尚不足採。從而應認原告之主張為真正。
三、按無法律上之原因而受利益，致他人受損害，應返還其利益，民法第一百七十九
    條定有明文，又無權占用他人之土地，可能獲得相當於租金之利益為社會之通常
    觀念，最高法院亦著有六十一年台上字第一六九五號判例可參照。經查被告雖辯
    稱伊妹妹有付原告到今年九月底的租金。並貼原告十萬元，伊另外有寄六萬元給
    律師當租金，伊可以住到十二月底云云。原告固稱有收到六萬元，但否認有租賃
    關係，及補貼十萬元等情，稱六萬元僅為暫保留等語，可見原告未有與被告簽訂
    租賃契約之意，是以原告與被告間並無任何使用借貸或租賃關係存在，被告對系
    爭房屋並無何占有權源，揆諸前開說明，依社會通常觀念，被告可能獲得相當於
    租金之利益。又按依土地法第九十七條規定，城市地方房屋之租金，以不超過土
    地及建築物申報總價額年息百分之十為限；再按土地法第九十七條規定土地價額
    ，係指法定地價而言；所謂法定地價，係指土地所有權人依法申報之地價，土地
    法施行法第二十五條、平均地權條例第十六條亦分別定有明文。查原告主張被告
    所占有之基地面積於九十一年五月每平方公尺之申報地價為一一七六００元，面
    積為一二八二平方公尺，權利範圍為一六四一／七五０一一，有原告提出之土地
    登記謄本可稽。又查被告所占有系爭建物，位於民生東路五段之巷內，附近商店
    林立，生活機能良好，對面並為民生國中，環境良好等情，有原告提出之地圖及
    現場照片為憑，本院認依申報地價年息百分之八計算為適當。再查原告係於九十
    一年五月二十二日登記取得系爭房地，故被告至少自九十一年五月二十二日起即
    屬無權占有，從而被告雖辯稱伊未與原告約定居住系爭房屋至九十一年七月三十
    一日止云云，然被告既自九十一年五月二十二日即無權占有，則原告主張自九十
    一年八月一日起算不當得利，尚屬原告自行減縮之請求，故原告有無與被告為上
    開居住期限之約定，仍無妨原告自九十一年八月一日起計算不當得利之主張，為
    此被告應給付自九十一年八月一日起至上開不動產返還日止，以每日七百三十三
    元（0000000x1282x1641/75011x8/100除以12除以30≒733<四捨五入>）之不當得
    利。
四、綜上所述，被告無權占有系爭房地，故原告依民法第七百六十七條規定，主張被
    告應遷讓返還系爭房地及請求被告應給付自九十一年八月一日起至上開不動產返
    還之日止，按每日七百三十三元計算之不當得利之範圍內，為有理由，應予准許
    ，逾此部分，則無理由，應予駁回。
五、因本案事證已臻明確，兩造其餘主張陳述及所提之證據，均毋庸再予審酌，附此
    敘明。
六、結論：本件原告之訴為一部有理由，一部無理由，依民事訴訟法第七十九條但書
    ，判決如主文。
中      華      民      國    九十二    年     一     月    十七        日
                                            民事第二庭法      官  黃雯惠
右為正本係照原本作成
如對本判決上訴，須於判決送達後二十日內向本院提出上訴狀
中      華      民      國    九十二    年      一    月    二十一      日
                                                      法院書記官  林玗倩


司法院資訊處製作；財團法人民間司法改革基金會備份。
